【裁判字號】    99,保險小上,3
【裁判日期】    991228
【裁判案由】    給付保險金
【裁判全文】
臺灣彰化地方法院民事判決  99年度保險小上字第3號
上  訴  人  國泰人壽保險股份有限公司
法定代理人  蔡宏圖
訴訟代理人  張欣雯
被 上訴 人  施嘉峰原姓名施.
上列當事人間請求給付保險金事件，上訴人對於民國99年10月
26日本院員林簡易庭99年度員保險小字第1號第一審判決提起上
訴，本院不經言詞辯論，判決如下：
    主      文
上訴駁回。
第二審訴訟費用新台幣壹仟伍佰元由上訴人負擔。
    事實及理由
壹、程序方面：
一、按對於小額程序之第一審裁判之上訴，非以其違背法令為理
    由，不得為之，民事訴訟法第436 條之24第2 項定有明文；
    又上訴狀內應記載上訴理由，表明：一原判決所違背之法令
    及具體內容、二依訴訟資料可認為原判決有違背法令之具體
    事實，同法第436條之25亦定有明文可參。再者，所謂判決
    違背法令，乃係指判決不適用法規或適用不當，亦為同法第
    468條所明定，且此亦為小額事件之上訴程序所準用（民事
    訴訟法第436條之32第2項參照）。本件上訴人提起上訴，係
    以原審判決認定消滅時效起算時點，有下述違背法令之情事
    ，堪認其對於原審判決違背法令之情事，已有具體之指摘，
    是上訴人提起本件上訴，應認為已具備合法要件，合先敘明
    。
二、次按小額程序之第二審判決，依上訴意旨足認上訴為無理由
    者，得不經言詞辯論為之，民事訴訟法第436條之29第2款亦
    定有明文。
貳、實體方面：
一、上訴人上訴意旨略以：
  (一)本件依保險法第65條規定保險契約所生之權利，固自得為請
    求之日起，經過2年不行使而消滅；同條第2款規定：危險發
    生後，利害關係人能證明其非因疏忽而不知情者，自其知情
    之日起算。此所謂「得為請求之日」，乃指權利人得行使請
    求權之狀態（最高法院63年台上字第1885號判例參照），亦
    即請求權人行使其請求權並無法律上之障礙而言（最高法院
    53年度台上字第3365號、54年度台上字第854號民事判決參
    照，上訴狀誤載為判例），是故應自保險事故發生之時，即
    開始起算其時效期間，不因請求權人對此權利之存在主觀上
    知悉與否而有影響（最高法院75年度台上字第2028號民事判
    決參照，上訴狀誤載為判例）。至於保險人對於權利人之請
    求或其範圍有所爭執，則屬訴訟繫屬法院時，法院判斷之事
    項，尚難認權利人之請求權有不得行使之情形。又所稱「不
    知情」，乃不知「危險」之發生，在本件即指被上訴人不知
    民國97年1月1日行內視鏡碎石手術治療之事實，至於此危險
    是否屬承保範圍？是否有保險金給付差異，則非屬應知悉之
    範圍。且探究病歷，其自始至終病歷無變更，已可證明其實
    為疏忽，並罔顧自身權利，當然已喪失請求權，故上訴人依
    法不負給付保險金責任。且上訴人再於98年5月8日為持續請
    求相同事故，距其原始請求日97年1月尚未罹於時效，故上
    訴人有審理之義務，不應以審理過程則認定為新事故，並僅
    依診斷書及被上訴人自述即判定98年4月才知悉，而逕行判
    決上訴人敗訴，其見解應有不當。
  (二)原審僅依消基會之說明作為審判依據，其依字面決定手術等
    級，而本件保險契約之解釋，依保險法第54條第2項及消費
    者保護法第11條第2項等規定，應為有利於被保險人之解釋
    云云。其需探究當事人真意，而契約真意何在，應以過去事
    實及其他一切證據資料為斷定之標準，不能拘泥文字致失真
    意（最高法院19年上字第453號判例參照）。於本件亦即指
    實際被上訴人實際所作之治療方式為何？而非以消基會座談
    會之資料，以字面拘泥於所用之文字判斷給付手術等級。再
    查，被上訴人所提供原審之手術紀錄單，顯示其健保申報代
    碼為28020C（診斷性輸尿管鏡檢，包括輸尿管膀胱接合處，
    擴張術及膀胱鏡術；Diagnostic reteroscopy,including
    dilatation of ureterovesical junction and cystoscopy
    ），屬健保章節為第二部第二章第一節，為內視鏡檢查之一
    種，與被上訴人所請求之手術方式為健保申報代碼為77001B
    〈輸尿管除（取）石術－上或下1∕3輸尿管；Ureterolitho
    tomy〉，屬健保章節為第二部第二章第七節之手術方式實為
    相異，與診斷書內視鏡取石手術亦不相符，其診斷書開立之
    方式，造成被上訴人之誤解，於給付時誤給為77026B（輸尿
    管鏡取石術及碎石術－單純內視鏡操作方式；Ureteroscopy
    &  removal of ureteral stone--simple endoscopic），
    由此可知，被上訴人所請求之手術等級不符合被上訴人實際
    所作之治療方式，亦不符合上訴人誤給之手術等級。
  (三)綜上所述，原審判決對於請求權時效之見解應有違法，且拘
    泥於所用文字判斷給付手術等級亦有違保險法之宗旨，爰提
    起上訴，請求廢棄原判決不利於上訴人之部分，該廢棄部分
    ，被上訴人在第一審之訴及假執行之聲請均駁回等語。
二、被上訴人主張：
  (一)被上訴人於85年10月16日以其為被保險人向上訴人投保，並
    簽定國泰美滿人生202終身壽險，並附加國泰新溫心住院日
    額醫療保險附約（下稱系爭附約）。被上訴人於本件保險事
    由發生後，因秀傳醫療社團法人秀傳紀念醫院（下稱秀傳醫
    院）於97年1月4日所出具診斷證明書未記載正確病名為「左
    側下1/3輸尿管結石」，致被上訴人不知可依手術等級6級、
    手術保險金倍數30倍，請求上訴人給付保險金。被上訴人嗣
    於98年4月底始知悉其病名實為「左側下1/3輸尿管結石」取
    石術，並得依手術等級6級、手術保險金倍數30倍請求保險
    金，乃於98年5月8日向秀傳醫院申請出具診斷證明書，於98
    年6月3日請求上訴人依上開條件給付保險金。是被上訴人之
    不知，並非因被上訴人疏忽所致，是被上訴人請求權自不逾
    2年之消滅時效期間。
  (二)被上訴人於手術前雖經診斷為「左側輸尿管結石」，然於手
    術後則診斷為「左側輸尿管下1/3結石合併輕微狹窄」，其
    手術方式係左側輸尿管結石取石術，以尿管鏡檢視診斷，包
    括輸尿管及膀胱狹窄擴大術，其中利用8號輸尿管擴張輸尿
    管口狹窄處，並插入囊狀擴張器，再利用6號尿管鏡進入腎
    盂，見輸尿管下1/3狹窄後，置入16號尿管各情，足證被上
    訴人確實係施行「輸尿管除（取）石術－上或下1/3輸尿管
    」手術項目，符合系爭附約所載手術等級6級之理賠條件。
  (三)秀傳醫院以何種醫療手術項目向健保局申請健保給付，係屬
    秀傳醫院與健保局間之法律關係，核與被上訴人無涉，上訴
    人仍應依系爭附約所定理賠條件給付被上訴人保險金。上訴
    人以秀傳醫院向健保局申報代碼為28020C，即認被上訴人未
    施作「輸尿管除（取）石術－上或下1/3輸尿管」手術項目
    ，即無依據，不應採信。
  (四)從而，上訴人提起本件上訴，並無理由，爰請求駁回其上訴
    等語。
三、兩造對於被上訴人因左側輸尿管結石，自96年12月28日起在
    秀傳醫院住院，並於97年1月1日進行內視鏡碎石手術治療，
    至97年1月4日始出院，共計住院8日，上訴人已給付等級4級
    、10倍手術保險金新台幣（下同）1萬元、手術療養保險金5
    千元，合計給付保險金1萬5千元各節，俱不爭執，復有被上
    訴人於原審所提要保書、保險契約書（含附約）、秀傳醫院
    診斷證明書、出院病歷摘要、檢驗報告單、手術紀錄單等影
    本附卷存參。依此，兩造最重要重點之所在，厥為被上訴人
    所施行手術等級究屬4或6，及被上訴人保險金請求權是否罹
    於2年消滅時效。原審就此2項爭點，斟酌全辯論意旨及調查
    證據之結果，認以：
  (一)按保險契約之解釋，應探求契約當事人之真意，不得拘泥於
    所用之文字；如有疑義時，以作有利於被保險人之解釋為原
    則，保險法第54條第2項定有明文。又定型化契約條款如有
    疑義時，應為有利於消費者之解釋，消費者保護法第11條第
    2項亦有明文規定。上開保險契約係上訴人為與不特定多數
    消費者訂立同類契約之用，所提出預先擬定之契約條款，屬
    消費者保護法第2條第7款所指之定型化契約，揆諸上開條文
    ，其條款如有疑義時，自應為有利於消費者之解釋。此再觀
    諸兩造所簽訂保險契約書第1條第2項約定：「本契約的解釋
    ，應探求契約當事人的真意，不得拘泥於所用的文字；如有
    疑義時，以作有利於被保險人的解釋為準。」，更為明確。
  (二)被上訴人所施行手術項目究為系爭附約手術項目給付表所定
    手術等級6「輸尿管除（取）石術-上或下1/ 3輸尿管」，或
    屬手術等級4之「輸尿管鏡取石術及碎石術-單純內視鏡操作
    方式」。前後兩者手術，均屬輸尿管除（取）石術。惟後者
    不論輸尿管手術之部位在何處，凡單純以內視鏡操作方式取
    石者，即屬之。前者限制其手術之部位必在上或下1/3輸尿
    管，至於手術之方式為何，則無明定。此時，因兩者限制要
    件不同，且前者又未明定手術之方式，即生「非單純以內視
    鏡操作方式取石，其手術部位在上或下1/3輸尿管」之情形
    ，究竟屬於手術等級6之「輸尿管除（取）石術-上或下1/3
    輸尿管」，或手術等級4之「輸尿管鏡取石術及碎石術-單純
    內視鏡操作方式」之疑義。揆諸上開說明，此疑義即應為有
    利於被上訴人之解釋。亦即「非單純以內視鏡操作方式取石
    ，其手術部位在上或下1/3輸尿管」之情形，其中「非單純
    以內視鏡操作方式取石」，既不符合「輸尿管鏡取石術及碎
    石術-單純內視鏡操作方式」之要件，而「手術部位在上或
    下1/3輸尿管」又符合未明定手術方式之「輸尿管除（取）
    石術-上或下1/3輸尿管」之要件，自應認此種情形乃屬於「
    輸尿管除（取）石術-上或下1/3輸尿管」。被上訴人病名於
    手術前雖經診斷為左側輸尿管結石，然手術後則診斷為左側
    輸尿管下1/3結石合併輕微狹窄（LT L/3 Urter stone with
    mild stenosis），其手術方式係左側輸尿管結石取石術，
    以尿管鏡檢視診斷，包括輸尿管及膀胱狹窄擴大術（LT URS
    Diagnostic Ute roscopy,including dilatation of ureter
    ovesical），其中利用8號輸尿管擴張輸尿管口之狹窄處，
    並插入囊狀擴張器，再利用6號尿管鏡進到腎盂，見到輸尿
    管下1/3狹窄後，置入16號尿管（Dilatation of the LT ur
    eteral or igice with F8 ureteral catherter,then ball
    oon dilatorisins erted.F6 ureteroscpoe was inserted
    up to ren alpelvic and visualization stenosis over L
    /3 ureter.inserti on of F16 foley catheter），此觀卷
    附出院病歷摘要及手術記錄單之記載甚明。可知被上訴人之
    手術部位係在左側下1/3輸尿管，且其手術除以內視鏡操作
    方式取石外，尚利用8號輸尿管擴張輸尿管口之狹窄處。足
    見其手術並非單純以內視鏡操作方式取石，依上說明，應認
    屬於「輸尿管除（取）石術-上或下1/3輸尿管」之手術項目
    。因此，採信被上訴人主張其施行手術等級為6級。
  (三)被上訴人施行手術等級既為6級，依系爭附約約定，其手術
    保險金倍數即為30倍。是上訴人應理賠之手術醫療保險金為
    3萬元（1,000×30＝30,000），應理賠之手術療養保險金為
    1萬5千元（30,000×50%），合計上訴人應理賠被上訴人之
    金額為4萬5千元（30,000＋15,000＝45,000）。
  (四)保險契約所生之權利，固自得為請求之日起，經過2年不行
    使而消滅，但危險發生後，利害關係人能證明其非因疏忽而
    不知情者，自其知情之日起算，保險法第65條第2款規定甚
    明。查被上訴人於97年1月1日進行手術治療，至97年1月4日
    出院後，雖已得請求上訴人給付保險金。然當時醫院出具之
    診斷證明書記載之病名為「左側輸尿管結石」，此有97年1
    月4日秀傳醫院診斷證明書附卷可稽。依該證明書所載，被
    上訴人手術部位非在上或下1/3輸尿管處，不符合「輸尿管
    除（取）石術-上或下1/3輸尿管」之手術項目，無從依30倍
    之手術保險金倍數請求給付保險金。迄至98年4月底，被上
    訴人知悉其病名為「左側下1/3輸尿管結石」，得依手術等
    級6級、手術保險金倍數30倍請求給付保險金後，乃於98年5
    月8日申請秀傳醫院出具診斷證明書，並於98年6月3日請求
    上訴人按手術等級6級給付保險金。經上訴人以98年6月4日
    通知函，表明拒絕按手術等級6級給付保險金之意旨，此有
    98年5月8日秀傳醫院診斷證明書及上訴人98年6月4日不給付
    通知函在卷足查。由此可知，被上訴人於保險事故發生後，
    乃因醫院診斷證明書未能正確記載病名為「左側下1/3輸尿
    管結石」，致其不知依手術等級6級、手術保險金倍數30 倍
    請求上訴人給付保險金。是其不知，即非因其疏忽所致。則
    被上訴人依手術等級6級、手術保險金倍數30倍請求上訴人
    給付保險金之權利，其消滅時效要應自其知情之日，即98年
    4月底起算2年。故知被上訴人於99年7月2日提起本件訴訟，
    請求上訴人給付保險金，未罹於2年消滅時效期間。
  (五)被上訴人因本件保險事由得請求上訴人給付保險金4萬5千元
    ，因上訴人前已給付被上訴人保險金1萬5千元，被上訴人自
    得請求上訴人給付保險金差額3萬元（計算式：45,000－15,
    000＝30,000），及自98年6月19日（給付猶豫期間15日之翌
    日）起至清償日止，按年息百分之5計算之法定遲延利息。
四、按保險法第65條前段規定，由保險契約所生之權利，自得為
    請求之日起，經過2年不行使而消滅。所謂得為請求之日，
    其意同請求權可行使時，乃指權利人得行使請求權之狀態而
    言（最高法院63年台上字第1885號判例要旨參照）。依系爭
    附約第3條保險範圍約定，上訴人對被上訴人於系爭附約有
    效期間內因系爭附約第2條約定之疾病或傷害而住院診療或
    接受手術治療時，應依系爭附約約定給付各項醫療保險金（
    原卷第24、25頁參照），被上訴人接受手術治療時，尚須符
    合系爭附約手術項目給付表所臚列手術項目（疾病）及等級
    （原卷第29、30頁參照）。是依系爭附約請求給付手術保險
    金之前提要件，必須符合系爭附約手術項目給付表所臚列手
    術項目（疾病）及等級。因此，本件所謂得請求之日，應指
    被上訴人發現其手術項目（疾病）而言。查被上訴人於97年
    1月1日進行手術治療，至97年1月4日出院後，依秀傳醫院97
    年1月4日出具診斷證明書記載病名為「左側輸尿管結石」，
    迄98年4月底，被上訴人始知悉其病名為「左側下1/3輸尿管
    結石」，得依手術等級6級、手術保險金倍數30倍請求給付
    保險金後，乃於98年5月8日申請秀傳醫院出具診斷證明書，
    並於98年6月3日請求上訴人按手術等級6級給付保險金，此
    為原審認定之事實。揆諸前開判例意旨，原審因此認定被上
    訴人得請求之日應自98年4月底起算2年，即被上訴人於99年
    7月2日提起本件訴訟，請求上訴人給付保險金，未罹於2年
    消滅時效期間，於法洵無不合。至於上訴人援引最高法院75
    年度台上字第2028號民事判決、臺灣臺南地方法院91年度保
    險字第23號民事判決（此件判決僅援引內容，未援引字號）
    ，主張保險法第65條得請求之日規定，係指應自保險事故發
    生之時云云，惟前揭2件判決俱非最高法院判例，且其指情
    形亦與本件不同，原審依法自無受其見解拘束之理。換言之
    ，上訴人主張原審判決關於消滅時效起算時點之認定，有違
    背法令情事，即無依據，要難採認。
五、況且，保險法第65條第2款：「二危險發生後，利害關係人
    能證明其非因疏忽而不知情者，自其知情之日起算。」規定
    ，參酌最高法院72年台上字第1428號判例要旨，所謂「知」
    （消滅時效起算時點）係指明知而言；如當事人間就知之時
    間（消滅時效起算時點）有所爭執，應由義務人就請求權人
    知悉在前之事實，負舉證責任。查依原審卷附秀傳醫院97年
    1月4日診斷證明書（影本）記載病名為「左側輸尿管結石」
    、秀傳醫院98年5月8日診斷證明書（影本）記載病名為「左
    側下1/3輸尿管結石」（原卷第31、49頁參照），及被上訴
    人自認其於98年4月底始知悉其確診病名為「左側下1/3輸尿
    管結石」，則上訴人就其主張被上訴人在98年4月底前即已
    知悉其病名確為「左側下1/3輸尿管結石」之事實，應負舉
    證責任，惟未據上訴人舉證以實其說。基此，本件縱有保險
    法第65條第2款之適用，被上訴人請求給付保險金之權利，
    其消滅時效亦應自其知情之日，即98年4月底起算2年，則被
    上訴人於99年7月2日提起本件訴訟，請求上訴人給付保險金
    ，顯然未罹於2年消滅時效期間，附此敘明。
六、末按「當事人於第二審程序不得提出新攻擊或防禦方法。」
    ，民事訴訟法第436條之28前段定有明文。查上訴人主張原
    審僅依消基會之說明作為審判依據，其依字面決定手術等級
    云云，核其性質屬於新攻擊或防禦方法，依法不得據為上訴
    理由，故無詳細推敲審酌之必要。
七、綜上所述，原審就兩造前揭2項爭點，論斷如上，尚難認有
    判決不適用法規或適用不當，或有民事訴訟法第469條第1款
    至第5款所列違背法令之情事。況且，原審認定被上訴人所
    施行手術等級究屬4或6之前提事要件事實，及被上訴人客觀
    上何時知情危險發生，俱屬原審認定事實之職權行使，不生
    違背法令之問題，且上訴人所提新攻擊防禦方法亦非法之所
    許。
八、從而，被上訴人依據系爭附約約定，請求上訴人應給付被上
    訴人3萬元，及自98年6月19日（給付猶豫期間15日之翌日）
    起至清償日止，按年息百分之5計算之法定遲延利息，核屬
    正當。原審就上開應准許部分，為被上訴人勝訴之判決，並
    依職權為假執行之宣告，即無不合。上訴意旨指摘原判決不
    利於上訴人部分不當，求予廢棄改判，依其上訴意旨足認上
    訴為無理由，爰不經言詞辯論，逕以判決駁回之。
九、本件事證已臻明確，兩造其餘攻擊防禦方法經審酌後，核與
    判決之結果不生影響，爰不予論述，併此敘明。
十、據上論結，本件上訴為無理由，爰依民事訴訟法第436條之
    19第1項、第436條之29第2款、第436條之32第1項、第2項、
    第449條第1項、第78條，判決如主文。
中    華    民    國    99    年    12    月    28    日
                民事第一庭    審判長法  官  康弼周
                                    法  官  黃楹榆
                                    法  官  陳正禧
以上正本係照原本作成。
本判決不得上訴。
中    華    民    國    99    年    12    月    28    日
                                    書記官  莊素美

司法院資訊處製作；財團法人民間司法改革基金會備份。
